【裁判字號】    97,國,6
【裁判日期】    970617
【裁判案由】    國家賠償
【裁判全文】
臺灣臺中地方法院民事判決  97年度國字第6號
原      告  甲○○
法定代理人  乙○○
法定代理人  丁○○
訴訟代理人  楊盤江律師
被      告  台中市政府
法定代理人  丙○○
訴訟代理人  陳怡成律師
複代理人    許富雄律師
            蘇仙宜律師
上列當事人間請求國家賠償事件，本院於民國97年6月3日言詞辯
論終結，判決如下：
    主    文
被告應給付原告新台幣壹拾伍萬參仟柒佰零壹元，及自民國95年
12月23日起至清償日止，按年息百分之5計算之利息。
原告其餘之訴駁回。
訴訟費用由被告負擔四分之一，餘由原告負擔。
本判決原告勝訴部分得假執行；但被告以新台幣壹拾伍萬參仟柒
佰零壹元供擔保，得免為假執行。
原告其餘假執行之聲請駁回。
    事實及理由
壹、程序方面：
    按依國家賠償法請求損害賠償時，應先以書面向賠償義務機
    關請求之；又賠償義務機關拒絕賠償，請求權人得提起損害
    賠償之訴，國家賠償法第10條第1項、第11條前段分別定有
    明文。本件原告前以書面向被告請求損害賠償，經被告拒絕
    ，有臺中市政府95法賠字第028號拒絕賠償理由書在卷可稽
    ，原告提起本件訴訟，核無不合。
貳、實體方面：
一、原告主張：
  (一)原告為民國88年3月6日出生之泰雅族山地原住民小孩，於95
    年11月5日上午9時許，由阿姨陳婉如陪同下至台中市北屯區
    「松勇公園」遊玩，其內有三座似為平衡木之中、低、高杆
    遊戲設施，原告在高杆上行走時不慎摔落，受有左手尺骨及
    橈骨骨折之傷害，經送醫急診住院，施行開放性骨折復位及
    鋼釘內固定手術，自費支出醫療費用新台幣（下同）4,233
    元，住院2日由母親全程看護。
  (二)前開中、低、高杆遊戲設施（下稱系爭設施），係提供兒童
    使用，但非如同單槓、翹翹板、溜滑梯等遊具一望即知其使
    用方式，被告應設置告示牌教示正確使用方法，此觀之台中
    市南屯公園內每一遊具設施均設置告示牌，以中英文揭示其
    用途，足證兒童遊樂設施以告示牌揭示用途確屬不可或缺。
    又松勇公園內之其他遊戲設施，其下及周圍均設有橡膠軟墊
    (如溜滑梯、單桿及彈簧坐騎等)，保護兒童避免摔落受傷，
    唯獨系爭設施漏未設置，事故發生後被告始在系爭設施之下
    及周圍鋪設厚橡膠安全軟墊，亦證其設置確有欠缺。為此，
    依國家賠償法第3條第1項之規定，請求被告賠償醫療費4,23
    3元、看護費用3,168元、精神慰撫金60萬元。爰聲明：被告
    應給付原告607,401元及自95年12月23日起至清償日止，按
    年息5%計算之利息。願供擔保請准宣告假執行。
二、被告則以下述情詞置辯，並聲明原告之訴駁回，如受不利之
    判決，願供擔保免為假執行：
  (一)系爭設施整體結構無鬆動情形，材料無腐蝕現象，基座穩固
    ，無傾斜、晃動、斷裂現象，各個連接點無鬆脫、晃動現象
    ，維護情形良好，並與周邊相關設施物保持安全距離，被告
    亦定期檢查維護，故無設置瑕疵或管理欠缺之情形。
  (二)系爭低、中、高「圓柱形幹杆」係供民眾壓腿、伏地挺身等
    做為運動設備使用，與「方形幹杆」之平衡木，讓使用者在
    平面之幹杆上行走，增進平衡感和協調性，二者之外型及用
    途顯有不同，具有普通常識之一般人應可辨明不得於該圓滑
    面上行走，被告縱未設置告示牌揭明用途，民眾亦無於其上
    摔落之可能，故被告並無在其下設置軟墊或設置告示牌之義
    務。此由系爭設施自92年設置起，從未發生民眾從其上跌落
    受傷情事即可證明。而被告於意外發生後鋪設軟墊，係為避
    免類似使用不當之情事再度發生，非謂自始有所欠缺。
  (三)即使被告就系爭運動設備在設置或管理上有欠缺，原告之損
    害係因使用運動設備不當所致，二者間不具相當因果關係，
    在未設置軟墊與使用說明告示牌之情況下，原告違反系爭設
    施之使用目的與方法，步行於圓滑幹杆進而跌倒受傷，實屬
    個人冒險行為，難令被告負損害賠償責任。
  (四)倘被告對於系爭設施之設置有欠缺，應負賠償責任，惟原告
    請求之精神慰撫金60萬元，顯然過高。又原告自承係由阿姨
    陳婉如陪同至松勇公園遊玩，而在系爭設施中高幹杆上行走
    摔落，足見陳婉如疏未注意放任原告不當使用系爭設施導致
    受傷，對於損害之發生與有過失，應減輕或免除被告之賠償
    數額。
三、雙方不爭執之事實：
  (一)原告於95年11月5日由阿姨陳婉如陪同，至台中市北屯區松
    勇公園遊玩，在園內圓柱型高杆上行走時，摔落受傷。
  (二)被告為上開圓柱型低、中、高杆設施之管理及維護機關。高
    杆距離地面65公分，但其下未設置安全軟墊，亦未設置使用
    說明告示。
  (三)原告受傷後住院2日，共支出醫療費用4,233元，並由其母全
    天候看護。
四、當事人爭點之論斷：
    本件原告以被告對於上開系爭設施之設置或管理有欠缺，請
    求被告賠償，被告則以前開情詞置辯，是原告之請求有無理
    由，本院爰依97年6月3日言詞辯論期日所整理之爭點，一一
    論述如下：
  (一)被告對於上開圓柱型低、中、高杆之設置或管理有無欠缺？
    系爭低、中、高「圓柱形幹杆」設置於松勇公園之兒童遊戲
    區內，區內除設有系爭「圓柱形幹杆」外，另置有溜滑梯、
    單桿及彈簧坐騎等，系爭「圓柱形幹杆」旁，緊鄰彈簧坐騎
    ，有現場照片附卷可憑，足見系爭設施係供「年幼」兒童遊
    戲、使用自無疑問。被告辯稱該設施係供民眾壓腿、伏地挺
    身云云，實不知兒童在兒童遊戲區內，有何設置供幼兒壓腿
    、伏地挺身等設施之必要，被告此部分所辯顯無可採。然該
    低、中、高「圓柱形幹杆」外觀上非如其他設施（溜滑梯、
    單桿、彈簧坐騎）使人一望而知其使用方法，且其低、中、
    高杆彼此臨接，客觀上極易使人（兒童）誤認係供兒童在上
    攀爬，由低而中而高，或由高而低接續行走之遊戲方式，該
    幹杆係圓柱型，非一般「方形幹杆」之平衡木可比，兒童在
    其上行走極容易發生跌落之情形，此屬一般人之識見，猶為
    被告在設置系爭設施時應可預見，故欲防止兒童違反被告設
    置目的（供民眾壓腿、伏地挺身）及使用方法（站立地下壓
    腿、手撐幹杆挺身）之行為所導致之跌落情事，被告自應以
    顯著之告示，針對使用對象（兒童）揭示（加註注音或圖示
    ），教導兒童正確且安全之使用方法，並在兒童遊戲區內所
    有設施下設置防護軟墊，以避免兒童遭受嚴重傷害方為正途
    。惟被告未在系爭低、中、高「圓柱形幹杆」設置告示牌揭
    示使用方法、事故時亦未在該設施下設置防護軟墊，則其設
    置顯有欠缺，堪以認定。
  (二)原告受傷與上開設置之欠缺有無相當因果關係？
    被告未在系爭設施設置告示牌揭示使用方法、事故時亦未在
    該設施下設置防護軟墊，顯有欠缺，已經認定。而依客觀之
    觀察，該幹杆係圓柱型，表面覆以光面藍色油漆，兒童行走
    於上，極易打滑跌落，且其高杆距地面65公分，下方又無防
    護軟墊，兒童跌落後肢體撞擊地面，亦難免受傷，則原告受
    傷與被告對於系爭設施之欠缺，難謂無相當因果關係。被告
    雖抗辯原告違反系爭設施之使用目的與方法，步行於圓滑幹
    杆進而跌倒受傷，實屬個人冒險行為，惟本院參酌最高法院
    85年度台上字第2227號判決：「個人擅自進入具有危險性且
    設有警告標誌之公共設施，致生傷亡，此項違反使用目的及
    使用方法之個人冒險行為，所生損害，難令國家負賠償責任
    」意旨，認本件情節，被告就系爭設施既未設置告示牌揭示
    使用方法，且無任何警告標誌或防護措施之情形下，自不能
    評價原告在兒童遊戲區內使用系爭設施，其使用方式雖與被
    告所辯之使用目的與方法有所不同，即屬個人冒險行為，被
    告此部分所辯，實無可取。
  (三)按公有公共設施因設置或管理有欠缺，致人民、生命、身體
    或財產受損害者，國家應負損害賠償責任；國家損害賠償，
    除本法規定外，適用民法規定；不法侵害他人之身體或健康
    者，對於被害人因此喪失或減少勞動能力，或增加生活上之
    需要時，應負損害賠償責任；不法侵害他人之身體、健康、
    名譽、自由、信用、隱私、貞操，或不法侵害其他人格法益
    而情節重大者，被害人雖非財產上之損害，亦得請求賠償相
    當之金額，國家賠償法第3條第1項、第5條、民法第193條第
    1項、第195條各定有明文。本件原告受傷，既因系爭設施之
    設置有欠缺所致，已如前述，則原告據此請求之各項損害賠
    償應否准許，茲分別審酌如下：
    (1)醫療費用4,233元部分：
      原告受傷就醫，自費支出澄清醫院醫療費4,233元，有原
      告提出之收據影本1件附卷可查，且為被告所不爭執，堪
      信為真正，此部分請求為有理由，應予准許。
    (2)看護費用3,168元部分：
      原告係88年3月6日出生，於本件事故發生時（95年11月5
      日）未滿8歲，因本次傷害住院期間2日自需由成年人陪同
      照料，原告雖未實際請求專職看護，而由其母丁○○照顧
      ，然按親屬所付出之勞力，並非不能評價為金錢，只因二
      者身分關係密切而免除支付義務，此種親屬基於身分關係
      之恩惠，自不能加惠於加害人，故應衡量比照職業看護之
      情形，來認定原告因此所受之損害（最高法院86年度台上
      字第2005號判決、89年度台上字第1749號判決可參），則
      原告請求比照法定基本月薪資15,840元，按時薪66元計算
      ，請求2日計3,168元（6648＝3168）之看護費用，自屬
      有據。
    (3)精神慰撫金60萬元部分：
      本件原告於事故發生時未滿8歲，前往市政府設置公園內
      使用兒童遊戲設施，竟因相關單位長期忽視兒童遊戲設施
      之安全，在設施之設計、設置，未以兒童之需要及安全維
      護做為先決考量依據之情況下，非但未能在遊戲中獲得快
      樂，反而因此受有左手尺骨及橈骨骨折之傷害，送醫急救
      施以開放性骨復位及鋼釘內固定手術，其住院時間雖僅2
      日，但造成生理上痛苦及心理上的創傷，實可想見。故本
      院審酌原告上開所受傷勢難謂輕微、其為泰雅族山地原住
      民小孩，父親無固定收入、母親無業，家庭係屬社會弱勢
      ，原告以公共遊戲設施為其遊憩娛樂之主要來源、被告係
      政府機關及本件公共設施設置欠缺程度等一切情狀，認原
      告請求被告賠償精神慰撫金60萬元，尚屬過高，應予核減
      為30萬元，方屬公允，超過部分，不予准許。
  (四)按損害之發生或擴大，被害人與有過失者，法院得減輕賠償
    金額，或免除之，民法第217條第1項定有明文。該項規定，
    於被害人之代理人或使用人與有過失者，準用之，亦為同條
    文第3項所明定。查原告係由其阿姨陳婉如帶同至上開公園
    遊玩，為原告所自承。是陳婉如於事故發生時為實際照顧原
    告之人，應屬擴張原告活動範圍之使用人。然依客觀之觀察
    ，系爭之幹杆係圓柱型，表面覆以光面藍色油漆，兒童行走
    於上，極易打滑跌落，且其高杆距地面65公分，其下又無防
    護軟墊，跌落後肢體撞擊地面，難免受傷，此為一般人之識
    見，亦應為陳婉如可以預見。是以，陳婉如不應任由原告自
    行在杆上行走，應牽者或扶著原告，以防止跌落避免受傷，
    不言可喻，未料陳婉如竟疏未注意，致原告跌落受傷，則依
    上開規定，被告抗辯其得請求減輕或免除賠償金額，並無不
    合。是本院斟酌上情，認陳婉如對於原告受傷損害之發生，
    應同負50％之過失責任，則被告對於原告上開之賠償金額，
    應減輕50％，準此原告請求之給付在153,701元（計算式：
    【4,233＋3,168＋300,000】50％＝153,701，元以下四捨
    五入）範圍內，應予准許。
五、綜上所述，原告依國家賠償法第3條第1項之規定，請求被告
    給付153,701元，及自被告做成拒絕賠償之翌日即95年12月
    23日起至清償日止，按年息百分之5計算之利息，為有理由
    ，應予准許，逾此範圍之請求，則無理由，應駁回之。
六、兩造均陳明願供擔保，聲請宣告假執行或免為假執行，就原
    告上開勝訴部分，所命給付之金額未逾新台幣50萬元，應依
    民事訴訟法第389條第1項第5款規定，依職權宣告假執行，
    並就被告聲請免為假執行部分，酌定相當之擔保金額，一併
    准許之，至於原告敗訴部分，其假執行之聲請即失所依據，
    應予駁回。
七、本件事證已明，兩造其餘主張或陳述，於本件判決結果已不
    影響，爰不另一一論述，附此說明。
八、訴訟費用負擔之依據：民事訴訟法第79條。
中    華    民    國    97    年    6     月    17    日
                  民事第二庭    法  官  王邁揚
正本係照原本作成。
如對本判決上訴，須於判決送達後20日內向本院提出上訴狀。
中    華    民    國    97    年    6     月    17    日
                                書記官


司法院資訊處製作；財團法人民間司法改革基金會備份。
